【裁判字號】    91,訴,4092
【裁判日期】    920623
【裁判案由】    土地所有權移轉登記
【裁判全文】
臺灣臺北地方法院民事判決  九十一年度訴字第四○九二號
    原      告
    即反訴被告  甲○○
                丙○○
    共      同
    訴訟代理人  徐揆智律師
                陳怡如律師
    被      告
    即反訴原告  林德川（即祭祀公業林鐘管理人）
    訴訟代理人  乙○○
                郭嵩山律師
                郭育慧律師
                林于椿律師
右當事人間請求土地所有權移轉登記事件，本院判決如左：
    主      文
被告應將祭祀公業林鐘所有坐落台北縣新店市○○段灣潭小段三七－四地號土地、面
積一四一二平方公尺、同小段三七－六地號土地、面積二一二平方公尺、同小段三七
－七地號土地、面積一七○平方公尺等三筆土地，每筆各辦理應有部分萬分之一八四
三所有權移轉登記給原告甲○○。
被告應將祭祀公業林鐘所有坐落台北縣新店市○○段灣潭小段三七－四地號土地、面
積一四一二平方公尺、同小段三七－六地號土地、面積二一二平方公尺、同小段三七
－七地號土地、面積一七○平方公尺等三筆土地，每筆各辦理應有部分萬分之一三二
一所有權移轉登記給原告丙○○。
訴訟費用由被告負擔。
反訴原告之訴駁回。
反訴訴訟費用由反訴原告負擔。
    事      實
甲、本訴部分
  一、原告方面：
    (一)聲明：
      1.被告應將祭祀公業林鐘所有坐落台北縣新店市○○段灣潭小段三七－四地號
        土地、面積一四一二平方公尺、同小段三七－六地號土地、面積二一二平方
        公尺、同小段三七－七地號土地、面積一七○平方公尺等三筆土地，每筆各
        辦理應有部分萬分之一八四三所有權移轉登記給原告甲○○。
      2.被告應將祭祀公業林鐘所有坐落台北縣新店市○○段灣潭小段三七－四地號
        土地、面積一四一二平方公尺、同小段三七－六地號土地、面積二一二平方
        公尺、同小段三七－七地號土地、面積一七○平方公尺等三筆土地，每筆各
        辦理應有部分萬分之一三二一所有權移轉登記給原告丙○○。
    (二)陳述：
      1.被告與原告甲○○係夫妻關係，因幾十年來未盡到做丈夫之責任，未曾扶養
        原告甲○○，遂於民國八十年十二月十一日書立財產分配單，同意將祭祀公
        業林鐘所有坐落台北縣新店市○○段灣潭小段三七－四地號之土地一百坪給
        原告甲○○做為補償，一百五十坪給原告丙○○，做為長孫林致立出國留學
        之用。嗣台北縣新店市○○段灣潭小段三七－四地號之土地於八十八年六月
        二十九日分割出三七－六地號土地、面積二一二平方公尺及三七－七地號土
        地、面積一七○平方公尺，計算土地應有部分，原告甲○○一百坪土地每筆
        可請求移轉萬分之一八四三，原告丙○○一百五十坪土地，前於八十一年十
        月二十三日出賣給訴外人劉坤宗七十五坪、李奐瑩七十五坪，每坪新台幣（
        下同）四萬四千元，向劉坤宗、李奐瑩分別收取一百七十四萬元、一百七十
        萬元，被告拖延辦理過戶給付劉坤宗、李奐瑩，劉坤宗、李奐瑩遂解除契約
        ，訴訟返還價金，經本院八十九年度訴字第四五五七號判決在案，劉坤宗、
        李奐瑩並聲請強制執行，因被告提出清償而結案，如以前揭已收三百三十四
        萬元換算土地為二百五十九平方公尺，則扣除此部分，原告丙○○尚可請求
        二百三十七平方公尺，換算持分為萬分之一三二一，爰依財產分配單之約定
        ，請求被告將前揭土地按原告應得持分理所有權移轉登記。
      2.又八十年十二月十一日財產分配單，為被告親筆簽名並蓋其印鑑章，有本院
        八十九年度訴字第四五五七號民事判決書、臺灣臺北地方法院檢察署八十二
        年度偵字第二八一六八號不起訴處分書、臺灣高等法院檢察署九十年度議字
        第二五五三號處分書為證，且本院八十三年度訴字第二六五一號移轉所有權
        登記事件，原告於八十三年十一月二日陳報狀所檢附之證物，包括公證書、
        切結書、同意書、不動產買賣契約書、交款備忘錄等文件，俱有被告林德川
        之筆跡，可供比對。
      3.修正前民法第四百零七條，於八十八年四月二十一日已經總統公布刪除，惟
        本件贈與契約早已於八十年十二月十一日訂立，依民法債編施行法第一條之
        規定，不適用修正施行後之規定，是依行為時民法第四百零七條規定及最高
        法院四十一年台上字第一七五號判例意旨，被告仍應受此契約之拘束。
    (三)證據：提出八十年十二月十一日財產分配單、同意書、本院八十九年度訴字第
      四五五七號民事判決書、臺灣臺北地方法院檢察署八十二年度偵字第二八一六
      八號不起訴處分書、臺灣高等法院檢察署九十年度議字第二五五三號處分書、
      本院八十三年度訴字第二六五一號移轉所有權登記事件原告八十三年十一月二
      日陳報狀、臺灣高等法院九十一年度上字第一四一號民事判決書各一件、土地
      登記謄本三件。
  二、被告方面：
    (一)聲明：原告之訴駁回。
    (二)陳述：
      1.被告否認原告所提出財產分配單為真正，其上被告之印鑑亦非被告自願蓋章
        ，且代筆者未有代理權，是原告並不能證明被告與原告間就系爭土地有贈與
        契約存在。
      2.依修正前民法第四百零七條規定，以非經登記不得移轉之財產為贈與者，在
        未為移轉登記前，其贈與不生效力，且最高法院四十一年台上字第一七五號
        判例，忽視立法目的，具有重大瑕疵，不宜再適用。
      3.原告所提出之財產分配單並無指定確定土地範圍，依民法第二百零八條之規
        定，其選擇權屬於被告，故原告之請求為無理由。
      4.原告甲○○與被告分居約十年，並未盡到民法第一千一百一十六條之一夫妻
        間扶養義務生活保持義務之履行，故被告主張依民法第四百一十六條第一項
        第二款之規定撤銷兩造贈與契約。
  三、證據：援用反訴之證據。
乙、反訴部分：
  一、反訴原告即被告方面：
    (一)聲明：確認八十年十二月十一日反訴原告贈與祭祀公業林鐘土地之契約書為偽
      造。
    (二)陳述：反訴原告並未於八十年十二月十一日於財產分配單上承認人下端簽名，
      實際代筆人亦非林致立，且其上反訴原告之印鑑係反訴被告所盜蓋。
    (三)證據：提出財產分配單各一件；並聲請訊問證人林致立。
  二、反訴被告即原告方面：
    (一)聲明：駁回原告之訴。
    (二)陳述：八十年十二月十一日財產分配單，為反訴原告親筆簽名並蓋其印鑑章，
      有本院八十九年度訴字第四五五七號民事判決書、臺灣臺北地方法院檢察署八
      十二年度偵字第二八一六八號不起訴處分書、臺灣高等法院檢察署九十年度議
      字第二五五三號處分書為證，且本院八十三年度訴字第二六五一號移轉所有權
      登記事件，原告於八十三年十一月二日陳報狀所檢附之證物，包括公證書、切
      結書、同意書、不動產買賣契約書、交款備忘錄等文件，俱有被告林德川之筆
      跡，可供比對。
    (三)證據：援用本訴之證據。
    理      由
甲、本訴部分：
  一、原告起訴主張被告與原告甲○○係夫妻關係，因幾十年來未盡到做丈夫之責任
      ，未曾扶養原告甲○○，遂於八十年十二月十一日書立財產分配單，同意將祭
      祀公業林鐘所有坐落台北縣新店市○○段灣潭小段三七－四地號之土地一百坪
      給原告甲○○做為補償，一百五十坪給原告丙○○，做為長孫林致立出國留學
      之用。嗣台北縣新店市○○段灣潭小段三七－四地號之土地於八十八年六月二
      十九日分割出三七－六地號土地、面積二一二平方公尺及三七－七地號土地、
      面積一七○平方公尺，計算土地應有部分，原告甲○○一百坪土地每筆可請求
      移轉萬分之一八四三，原告丙○○一百五十坪土地，前於八十一年十月二十三
      日出賣給訴外人劉坤宗七十五坪、李奐瑩七十五坪，每坪四萬四千元，向劉坤
      宗、李奐瑩分別收取一百七十四萬元、一百七十萬元，被告拖延辦理過戶給付
      劉坤宗、李奐瑩，劉坤宗、李奐瑩遂解除契約，訴訟返還價金，經本院八十九
      年度訴字第四五五七號判決在案，劉坤宗、李奐瑩並聲請強制執行，因被告提
      出清償而結案，如以前揭已收三百三十四萬元換算土地為二百五十九平方公尺
      ，則扣除此部分，原告丙○○尚可請求二百三十七平方公尺，換算持分為萬分
      之一三二一，爰依財產分配單之約定，請求被告將前揭土地按原告應得持分理
      所有權移轉登記。被告則否認原告所提出之財產分配單為真正，並以依修正前
      民法第四百零七條規定，本件贈與不生效力，縱贈與有效，因財產分配單並無
      指定確定土地範圍，依民法第二百零八條之規定，選擇權亦屬於被告，及原告
      甲○○未盡民法第一千一百一十六條之一夫妻間扶養義務之履行，故依民法第
      四百一十六條第二項之規定撤銷兩造贈與契約等語，資為抗辯。
  二、原告主張(一)被告為原告甲○○之配偶、原告丙○○之父親；(二)被告於八十年十
      二月十一日書立財產分配單，同意將祭祀公業林鐘所有坐落台北縣新店市○○
      段灣潭小段三七－四地號之土地一百坪給原告甲○○、一百五十坪給原告丙○
      ○，做為長孫林致立出國留學之用；(三)台北縣新店市○○段灣潭小段三七－四
      地號之土地於八十八年六月二十九日分割出三七－六地號土地、面積二一二平
      方公尺及三七－七地號土地、面積一七○平方公尺；及(四)原告丙○○依前揭財
      產分配單所可分得之一百五十坪土地，前於八十一年十月二十三日出賣給劉坤
      宗七十五坪、李奐瑩七十五坪，每坪四萬四千元，向劉坤宗、李奐瑩分別收取
      一百七十四萬元、一百七十萬元，被告拖延辦理過戶給付劉坤宗、李奐瑩，劉
      坤宗、李奐瑩遂解除契約，訴訟返還價金，經本院八十九年度訴字第四五五七
      號判決在案，劉坤宗、李奐瑩並聲請強制執行，因被告提出清償而結案之事實
      ，業據其提出與所述相符之八十年十二月十一日財產分配單、本院八十九年度
      訴字第四五五七號民事判決書、臺灣高等法院九十一年度上字第一四一號民事
      判決書各一件及土地登記謄本三件為證，被告除否認前揭財產分配單為真正外
      ，對其餘之事實並不爭執，應認原告此部分之主張為真實。
  三、按私文書經本人或其代理人簽名、蓋章或按指印或有法院或公證人之認證者，
      推定為真正，民事訴訟法第三百五十八條第一項定有明文。本件被告否認原告
      所提出之財產分配單為真正，無非係以該文書承認人下方並非被告本人親筆簽
      名，而該印鑑係為原告所盜蓋為據，被告既自承前揭財產分配單上林德川之印
      章為真正，僅否認係其本人或代理人所蓋，按諸舉證責任分配之原則，應由為
      此爭執之當事人負舉證之責。被告固聲請訊問證人林致立為證，然前揭財產分
      配單係八十年十二月間，被告要求證人林致立記載其口述事項，由林致立所書
      寫，當時有兩造及訴外人莊信義在場，財產分配單上林德川之簽名是被告本人
      所為等情，已據證人林致立到場證述明確（見本院九十二年三月十日言詞辯論
      筆錄），應推定前揭財產分配單為真正。被告復未能舉證證明前揭財產分配單
      上之印章係遭盜用，或非出於其自由意志所為等情，其此部分之辯解即不足採
      信。
  四、又被告辯稱前揭財產分配單依修正前民法第四百零七條之規定不生效力云云，
      惟以非經登記不得移轉之財產為贈與者，在未為移轉登記前，其贈與不生效力
      ，修正前民法第四百零七條固有明文。然贈與契約之成立，以當事人以自己之
      財產，為無償給與於他方之意思表示，經他方允受為要件。此項成立要件，不
      因其贈與標的之為動產或不動產而有差異。惟以動產為贈與標的者，其成立要
      件具備時，即生效力。以不動產為贈與標的者，除成立要件具備外，並須登記
      始生效力。此就民法第四百零六條，與第四百零七條之各規定對照觀之甚明。
      故民法第四百零七條關於登記之規定，屬於不動產贈與之特別生效要件，而非
      成立要件，其贈與契約，苟具備上開成立要件時，除其一般生效要件尚有欠缺
      外，贈與人應即受其契約之拘束，就贈與之不動產，負為補正移轉物權登記之
      義務，受贈人自有此項請求權，最高法院四十年台上字第一四九六號、四十一
      年台上字一七五號判例可資參照。參以民法第四百零七條之規定於八十八年四
      月二十一日修正刪除時，其理由為贈與為債權契約，於依第一百五十三條規定
      成立時，即生效力。惟依條文規定，以非經登記不得移轉之財產權為贈與者，
      須經移轉登記始生效力，致不動產物權移轉之生效要件與債權契約之生效要件
      相同，而使贈與契約之履行與生效混為一事，為免疑義，爰刪除之等情，足認
      前揭財產分配單仍為有效，移轉登記僅為履行問題，被告此部分之辯解亦無足
      採。
  五、至民法第二百零八條規定：「於數宗給付中，得選定其一者，其選擇權屬於債
      務人，但法律另有規定或契約另有訂定者，不在此限。」，係指於債之關係成
      立時，即已預定數宗給付，於此範圍內，依選擇權之行使，或其他方法，特定
      其中一宗為給付。本件八十年十二月十一日財產分配單書立之時，祭祀公業林
      鐘僅有台北縣新店市○○段灣潭小段三七－四地號之土地，後於八十八年六月
      二十九日復自台北縣新店市○○段灣潭小段三七－四地號之土地分割出三七－
      六地號土地、面積二一二平方公尺及三七－七地號土地、面積一七○平方公尺
      之事實，已如前述，復為兩造所不爭執，是被告應依財產分配單履行之給付於
      八十年十二月十一日時即已確定、特定，並無數宗給付存在之情形，應堪認定
      ，被告執其依民法第二百零八條之規定有選擇權謂原告請求為無理由，顯非可
      採。
  六、被告復辯稱其依民法第四百一十六條第一項第二款之規定撤銷對原告甲○○之
      贈與契約云云。然有關撤銷權行使之期間，於民法第四百一十六條第二項亦有
      明文，即自贈與人知有撤銷原因之時起，一年內不行使而消滅。本件原告林周
      主張為本件贈與之原因，或據以主張撤銷本件贈與，惟縱原告甲○○有未履行
      對被告扶養義務之情事，依被告所辯其與原告甲○○分居約十年，至其九十二
      年三月六日具狀表示撤銷，顯已逾前揭民法第四百一十六條第二項規定之除斥
      期間，其撤銷權已消滅，是被告此部分之辯解委無足採。
  七、從而，原告依財產分配單之約定，扣除被告代償原告丙○○因與給劉坤宗、李
      奐瑩買賣契約解除後應返還一百七十四萬元、一百七十萬元，換算土地為二百
      五十九平方公尺部分，請求被告應將祭祀公業林鐘所有坐落台北縣新店市○○
      段灣潭小段三七－四地號土地、面積一四一二平方公尺、同小段三七－六地號
      土地、面積二一二平方公尺、同小段三七－七地號土地、面積一七○平方公尺
      等三筆土地，每筆各辦理應有部分萬分之一八四三所有權移轉登記給原告林周
      公尺、同小段三七－六地號土地、面積二一二平方公尺、同小段三七－七地號
      土地、面積一七○平方公尺等三筆土地，每筆各辦理應有部分萬分之一三二一
      所有權移轉登記給原告丙○○，即無不合，應予准許。
乙、反訴部分：
  一、反訴原告起訴主張八十年十二月十一日財產分配單上承認人下端簽名，非屬反
      訴原告所為，其上印鑑係反訴被告所盜蓋，請求確認八十年十二月十一日反訴
      原告贈與反訴被告祭祀公業林鐘土地之契約書為偽造。反訴被告則以八十年十
      二月十一日財產分配單，為反訴原告親筆簽名並蓋其印鑑章等語，資為抗辯。
  二、按私文書經本人或其代理人簽名、蓋章或按指印或有法院或公證人之認證者，
      推定為真正，民事訴訟法第三百五十八條第一項定有明文。又印章由本人或有
      權使用之人行使為常態、被人盜用為變態，故書證上所蓋之印章如係真正，倘
      不能證明確係遭人盜用，依民事訴訟法第三百五十八條規定，即應推定該書證
      亦為真正。本件反訴原告起訴請求確認前揭財產分配單係偽造，無非係以該文
      書承認人下方並非反訴原告本人親筆簽名，而該印鑑係為反訴被告所盜蓋為據
      。反訴原告既自承前揭財產分配單上林德川之印章為真正，僅否認係其本人或
      代理人所蓋，按諸舉證責任分配之原則，應由為此爭執之當事人負舉證之責。
      反訴原告固聲請訊問證人林致立為證，然前揭財產分配單係八十年十二月間，
      被告要求證人林致立記載其口述事項，由林致立所書寫，當時有兩造及訴外人
      莊信義在場，財產分配單上林德川之簽名是被告本人所為等情，已據證人林致
      立到場證述明確（見本院九十二年三月十日言詞辯論筆錄），應推定前揭財產
      分配單為真正。反訴原告復未能舉證證明前揭財產分配單上之印章係遭盜用，
      或非出於其自由意志所為等情，其此部分之主張即非可採。
  三、從而，反訴原告請求確認前揭財產分配單為偽造，為無理由，應予駁回。
丙、據上論結：原告之訴為有理由，反訴原告之訴為無理由，依民事訴訟法第七十八
    條，判決如主文。
中      華      民      國    九十二    年      六      月    二十三    日
                                  民事第一庭法      官  陳盈如
右正本係照原本作成
如對本判決上訴，須於判決送達後廿日內向本院提出上訴狀
中      華      民      國    九十二    年      六      月    二十三    日
                                            法院書記官  高秋芬


司法院資訊處製作；財團法人民間司法改革基金會備份。
